最　高　行　政　法　院　判　決　　　　　　　　　九十一年度判字第一四○七號
　　上　訴　人　甲○○
　　　　　　　　丙○○
　　　　　　　　乙○○
　　　　　　　　丁○○
　　共　　　同
　　訴訟代理人　范光柱律師
　　被 上 訴人　內政部
　　代　表　人　余政憲
右當事人間因有關土地事務事件，上訴人對於中華民國九十年三月二十九日臺北高等
行政法院八十九年度訴字第一五六號判決，提起上訴，本院判決如左：
　　主  文
上訴駁回。
上訴審訴訟費用由上訴人負擔。
　　理  由
一、上訴人所有坐落桃園縣楊梅鎮○○段一七五、一七六及一七八地號土地上之家族
    墳墓位於前台灣省政府主辦（民國八十八年七月一日精省後配合該府地政處改隸
    由被上訴人接續辦理）之台灣省第二期桃園縣富民市地重劃區內，因該墓塔部分
    位於都市○○道路上，有礙道路開闢工程，而位於都市○○道路外之住宅區部分
    ，亦因地勢較鄰近地區為低，需進行填土整地工程，依平均地權條例第六十二條
    之一及市地重劃實施辦法第三十八條規定必須拆遷，經台灣省政府函請桃園縣政
    府辦理補償費查估，於八十六年六月十六日以八六府地六字第一五八九一二號公
    告，及以同號函通知墓主領取補償費及辦理拆遷後，上訴人甲○○、丙○○、乙
    ○○於公告期間以補償金額過低提出異議。經桃園縣政府複估，以八十六年十月
    二日八六府地六字第一五九○三三號公告複估結果，及以同號函通知上訴人甲○
    ○、丙○○、乙○○後，未再就補償金額提出異議。另上訴人於八十六年八月四
    日向前台灣省政府提出將該墓塔列為古蹟之陳情，基於古蹟之認定屬桃園縣政府
    之職權，經轉桃園縣政府亦以八十六年八月二十五日八六府地重字第一五五九六
    四號函查復：「依都市計畫法之規定，無法列為觀光古蹟用地」，台灣省政府乃
    以1.7.八七府地六字第一四二二六七號、1.19.八七府地六字第一四五○九八
    號函通知上訴人儘速配合辦理拆遷，否則將依法代為處理。而原台灣省政府地政
    處（下稱地政處）亦以1.八七地六字第四六四六號函請桃園縣政府提供納骨
    塔，作為該墳代為拆遷後骨灰罈放置場所。惟上訴人仍未配合辦理拆遷，桃園縣
    政府遂於八十七年二月十六日邀集墓主、楊梅鎮公所、地政處及該處土地重劃工
    程規劃總隊至現場會勘，達成四項結論：「一、墓主同意配合工程施工，辦理修
    建美化。二、由省地政處先行就墓地重劃分配之大略位置并予以調整方正後，告
    知墓主，俾便辦理原地修砌。三、在今年（八十七年）年底前由墓主擇日完成修
    建工作，工程單位再進場施工。四、墳墓地上物遷移費已公告確定，請墓主向縣
    政府領取。」，並由該府以八十七年二月十九日八七府地重字第三○六五五號函
    將會勘紀錄函送上訴人，地政處並依該項結論以4.7.八七地六字第一七七一七
    號函提供其重劃後土地分配概略位置圖。嗣重劃區內地主群情激憤醞釀抗爭，桃
    園縣政府遂依當時之「台灣省各縣（市）市地重劃委員會設置要點」第二點第八
    款規定，提交桃園縣市地重劃委員會八十七年六月十七日第三次會議討論，經決
    議：「請省府地政處函墓主限期辦理拆遷，如仍不肯拆遷，請依法辦理拆遷」。
    地政處乃以八十七年七月三日八七地六字第三五四三六號函，請上訴人於八十七
    年八月二十一日前完成拆遷，逾期依法辦理拆遷。原告不服遞向台灣省政府、內
    政部提起訴願、再訴願，經內政部八十八年五月四日台（八八）內訴字第八八○
    三一○七號再訴願決定以當時該區重劃權責機關為台灣省政府，應由該府依據權
    責通知上訴人限期拆遷墓塔，而非由地政處通知，將「原決定原處分均撤銷，由
    原處分機關另為適法之處理」。嗣由台灣省政府以八十八年五月十四日八八府地
    六字第一五○一六一號函通知上訴人，請於五月三十一日前辦竣遷葬，倘拒不辦
    理，將依法辦理拆葬。上訴人不服，提出訴願、再訴願，均遭決定駁回。
二、本件上訴人於原審起訴主張：再訴願決定、訴願決定及原處分對於何以須拆遷系
    爭墳墓始終無法提出其法令依據，其拆遷命令依法無據。所稱墓塔有部分位於計
    畫道路上，系爭墓塔所在之街廓較相鄰街廓之高低為低，已成窪地等等，認定籠
    統，與現場事實不符。所稱妨害重劃工程之事實十分明顯云云，其認定並未履勘
    現場而閉門造車，所作結論亦與事實不符。按墳墓如子孫繁多，該墳墓為公同共
    有物，有民法第八百二十七條及最高法院十八年上字第一七二號判例可資參照。
    又市地重劃實施辦法第三十八條第二項明定墳墓之拆遷應公告「並通知其所有權
    人或墓主、其為無主墳墓者得以公告代為通知。」查本案墓碑刻明「三大房子孫
    祀」，是所有人有三大房子孫，當不止上訴人四人，上訴人四人為三大房子孫之
    一部份，有附呈民國五十五年六月初版「廖氏大族譜」Ｂ系三五頁之記載可證。
    被上訴人掌有全球最完備之戶政制度，系爭墳墓之現所有人循上訴人四人之線索
    即可查出，其竟認上訴人四人為全體墓主所有人，顯有重大錯誤，被上訴人應踐
    行通知墓主所有人之規定而不踐行，遽命拆墓，顯屬違背法令。八十一年八月二
    十六日內政部令修正發布之市地重劃實施辦法第三十八條明定：「依本條例第六
    十二條之一規定，應行拆遷之土地改良物或墳墓，以有妨礙重劃土地或重劃工程
    施工所必須拆遷者為限」經查系爭墳墓根本不妨礙「土地分配」為被上訴人不否
    認之事實，而八十七年二月十六日會勘作成「台灣第二期楊梅鎮富民市地重劃區
    甲○○先生等三人所有墳墓用地會勘紀錄」（妨礙道路施工部份）所載約定內容
    業經履行完畢，已無妨礙工程施工情事，被上訴人依市地重劃實施辦法第三十八
    條之規定，因拆墓要件不具備無從命上訴人拆墓。上開會勘紀錄結論為「一、墓
    主同意配合工程施工、辦理修建美化。二、由省地政處先行就墓地重劃分配之大
    略位置並予以調整方正後告知墓主，俾便辦理原地修砌。‧‧‧」文義明確係永
    久性措施，並非被上訴人所稱僅係暫時性之權宜措施。且上開會勘紀錄經桃園縣
    政府以八十七年二月十九日八七府地重字第○三○六五五號函送上訴人及台灣省
    政府地政處土地重劃工程規劃總隊、台灣省政府地政處、楊梅鎮公所等單位，受
    文者均無異議，此項公法上之意思表示已確定，竟再交由桃園縣市地重劃委員會
    討論決議，桃園縣政府八十七年二月十九日八七府地重字第○三○六五五號公法
    上之意思表示在合法撤銷前仍繼續有效存在，而在後之桃園縣市地重劃委員會決
    議依法無效，不得據以執行。被上訴人引用都市計畫法第四十一條關於建築物之
    主張，經查所稱建築物依建築物法第四條「本法所稱建築物，為定著於土地上或
    地面下具有頂蓋，樑柱、或牆壁、供個人或公眾使用之構造物或雜項工作物」並
    不包括墳墓，被上訴人將墳墓指為建築物而引用，不無誤會。
三、被上訴人則以：系爭墳墓坐落於原台灣省政府主辦之台灣省第二期桃園縣富民市
    地重劃區內，因該墓部分位於都市○○道路上，有礙道路開闢工程，另位於都市
    ○○道路外住宅區內之墓塔，因地勢較鄰近地區低，需進行填土整地工程，依平
    均地權條例第六十二條之一及市地重劃實施辦法第三十八條規定均必須拆遷，且
    墓主要求列為觀光古蹟，亦經桃園縣政府查復無法列為觀光古蹟用地有案。雖桃
    園縣政府曾於八十七年二月十六日邀集墓主、地政處及楊梅鎮公所等至現場會勘
    達成四點結論，惟該項為求重劃工程順利而採之權宜措施，卻引發重劃區內鄰近
    地主群情激憤，醞釀發動抗爭。按台灣省各縣市政府為辦理市地重劃，均依當時
    之「台灣省各縣（市）市地重劃委員會設置要點」規定設置市地重劃委員會，以
    審議其轄區內各重劃區有關爭議案件。本項會勘結論既引起爭議，為免爭議擴大
    ，爰依該要點第二點第八款規定，就本案是否仍依會勘結論辦理，提請桃園縣市
    地重劃委員會八十七年六月十七日第三次會議審議，並無不妥。又依同辦法第八
    點規定，該會決議事項，應作成紀錄，由有關業務單位執行之，該爭議事件經審
    議決議「請墓主限期辦理拆遷，如仍不肯拆遷，請依法辦理」，雖與會勘結論相
    左，但本重劃區既位於桃園縣轄內，對於該縣市地重劃委員會之決議，自應照辦
    。且該墓塔部分位於都市○○道路用地，其所在之住宅區街廓亦有進行填土整地
    工程之需要，該墓塔不拆遷確實妨礙重劃工程之進行，目前本重劃區之主要工程
    大致已完工，惟本案墓塔所在位置之路段及該街廓整地工程，因墓塔尚未拆遷而
    暫緩辦理，實地現況該墓塔阻礙道路通行，且所在之街廓較鄰近土地之地勢低，
    事實十分明顯，故原處分並無違法或不當。系爭墳墓影響重劃工程施工，八十七
    年二月十六日乃針對妨礙道路施工部分進行會勘，基於重劃區道路○路面下各類
    管線施工連貫性需要，並考量地方民俗及該項工程將造成部分墓體損毀，經折衝
    做成結論，墓主同意配合工程辦理修建美化，由墓主擇日完成修建工作，工程單
    位再進場施工，該結論係為使該計畫道路能夠順利開闢之暫時性權宜措施。系爭
    墳墓之遷移費（拆遷補償費），自始即以整座墳墓拆遷為查估標的並經公告確定
    有案，八十七年二月十六日之會勘結論第四點請墓主向桃園縣政府領取公告確定
    之遷移費，亦係指全額領取並無酌減任何數額。依此可證，上揭會勘結論之意旨
    ，並非同意系爭墳墓長久免辦遷移。上訴人於籌劃調整修建系爭墳墓過程，據悉
    鄰近地主認為其有長期不為遷移之意圖，而群情激憤，醞釀抗爭，並經當時媒體
    披露，本重劃區原辦理機關原台灣省政府地政處依當時之「台灣省各縣（市）市
    地重劃委員會設置要點」第二點第八款及同要點第八點規定，提桃園縣市地重劃
    委員會八十七年六月十七日第三次會議討論決議：「請函墓主限期辦理拆遷，如
    仍不肯拆遷，請依法辦理」，該會議紀錄並經桃園縣政府以八十七年六月二十九
    日八七府地重字第一二五八○一號函送原台灣省政府地政處，據以促請上訴人辦
    理拆遷。綜上所述，本案墳墓之拆遷，雖經桃園縣政府邀集相關單位與墓主會勘
    獲有結論，惟該會勘僅就妨礙道路施工部分先做處理，並未同意其免拆遷，且依
    該結論執行，產生原未預期之地方爭議，桃園縣政府衡酌本重劃區土地為都市計
    畫之住宅區，續為墳墓使用，有礙其他土地之利用，爰依都市計畫法第四十一條
    規定，斟酌地方情形，決議請本重劃區主辦機關限期令系爭墳墓辦理遷移，於法
    有據，原台灣省政府八十八年五月十四日八八府地六字第一五○一一六一號函所
    為之處分，亦無違法或不當等語，資為抗辯。
四、原審斟酌全辯論意旨及調查證據之結果，以：本件台灣省第二期桃園縣富民市地
    重劃原為前台灣省政府主辦，八十八年七月一日精省後，前台灣省政府職掌市地
    重劃業務及其單位已歸併內政部，業經台灣省政府以八十九年九月十六日八九府
    訴一字第○三七五四二號函說明在卷。次按「重劃區內應行拆遷之土地改良物或
    墳墓，直轄市或縣（市）政府應予公告，並通知其所有權人或墓主，土地改良物
    限期三十日內墳墓限期三個月內自行拆除或遷葬。逾期不拆除或遷葬者，得代為
    拆除或遷葬。前項因重劃而拆除或遷葬之土地改良物或墳墓，應予補償；其補償
    數額，由直轄市或縣（市）政府查定之。．．．代為拆除或遷葬者，其費用在其
    應領補償金額內扣回」「依本條例第六十二條之一規定，應行拆遷之土地改良物
    或墳墓，以有妨礙重劃土地分配或重劃工程施工所必須拆遷者為限。」「前項因
    重劃拆遷之土地改良物或墳墓，應給予補償。補償金額由主管機關查定之，於拆
    除或遷移前，將補償金額及拆遷期限公告三十日，並通知其所有權人或墓主；其
    為無主墳墓者，得以公告代通知。」為平均地權條例第六十二條之一、市地重劃
    實施辦法第三十八條第一項及第二項所明定。本件上訴人所有之家族墳墓坐落於
    前台灣省政府主辦之台灣省第二期桃園縣富民市地重劃區內，該府以該墓塔部分
    位於都市○○道路上，有礙道路開闢工程，而位於都市○○道路外之住宅區部分
    ，亦因地勢較鄰近地區為低，需進行填土整地工程，依法應予拆遷，經公告並函
    知墓主領取補償費及辦理拆遷後，上訴人甲○○、丙○○、乙○○於公告期間以
    補償金額過低提出異議。經桃園縣政府複估，以八十六年十月二日八六府地六字
    第一五九○三三號公告複估結果，並以同號函通知上訴人甲○○、丙○○、乙○
    ○後，未再異議。另上訴人提出將該墓塔列為古蹟之陳情，亦經桃園縣政府函復
    ：「依都市計畫法之規定，無法列為觀光古蹟用地」，台灣省政府乃以1.7.八
    七府地六字第一四二二六七號、1.19.八七府地六字第一四五○九八號函通知上
    訴人儘速配合辦理拆遷，否則將依法代為處理，地政處亦以1.八七地六字第
    四六四六號函請桃園縣政府提供納骨塔，作為該墳代為拆遷後骨灰罈放置場所。
    惟上訴人仍未配合辦理拆遷，桃園縣政府遂於八十七年二月十六日邀集墓主、楊
    梅鎮公所、地政處及該處土地重劃工程規劃總隊至現場會勘，達成四項結論：「
    一、墓主同意配合工程施工，辦理修建美化。二、由省地政處先行就墓地重劃分
    配之大略位置并予以調整方正後，告知墓主，俾便辦理原地修砌。三、在今年（
    八十七年）年底前由墓主擇日完成修建工作，工程單位再進場施工。四、墳墓地
    上物遷移費已公告確定，請墓主向縣政府領取。」嗣重劃區內地主群情激憤醞釀
    抗爭，桃園縣政府遂提交桃園縣市地重劃委員會八十七年六月十七日第三次會議
    討論，經決議：「請省府地政處函墓主限期辦理拆遷，如仍不肯拆遷，請依法辦
    理拆遷」之事實，有台灣省政府公告及函、上訴人異議書及陳情書、地政處函、
    桃園縣政府函、會勘紀錄、富民市地重劃區討論提案及桃園縣市地重劃委員會八
    十七年第三次會議紀錄等件影本在原處分卷可稽，並為上訴人所不爭執。又系爭
    墳墓部分位於都市○○道路上，有礙道路開闢工程，位於都市○○道路外住宅區
    內之墓塔，因地勢較鄰近地區低，需進行填土整地工程，亦有現場照片及地籍圖
    在卷可稽；且台灣省政府八十六年間先後二度公告該重劃區內必須拆遷清除之墳
    墓查估補償清冊，並函知上訴人甲○○、丙○○、乙○○領取補償費時，上訴人
    並未就此有爭執；參以上訴人經台灣省政府八十七年一月七日、一月十九日先後
    通知應儘速配合辦理拆遷，否則將依法代為處理後，於同年二月十六日桃園縣政
    府會勘時，亦就妨礙道路施工部分，同意配合工程施工等情，足認系爭墳墓確有
    妨礙重劃工程施工之情形甚明，依法自應拆遷，上訴人空言主張被上訴人所稱與
    事實不符，要無可採。上訴人雖主張被上訴人事後違反八十七年二月十六日會勘
    紀錄結論，要求其拆遷系爭墳墓云云。惟查桃園縣富民市地重劃區係依平均地權
    條例第五十六條第一項第四款規定及都市計畫附帶規定辦理開發，重劃區內之公
    共設施，係按都市計畫規劃內容辦理，需否進行整地工程，則需考量都市○○街
    廓位置、全區之地形、地勢及污水雨水排放系統需要等因素，規劃設計及施工。
    系爭墳墓影響重劃工程施工，業如前述，上訴人經台灣省政府通知應儘速配合辦
    理拆遷後，仍未拆遷，故由桃園縣政府於八十七年二月十六日就妨礙道路施工部
    分進行會勘，基於重劃區道路○路面下各類管線施工連貫性需要，並考量地方民
    俗及該項工程將造成部分墓體損毀，經折衝而作成結論，此自會勘記錄標題載明
    係就妨礙道路施工部分所為，而達成之結論為墓主同意配合工程施工辦理修建美
    化，在八十七年底且前由墓主擇日完成修建工作，工程單位再進場施工，且系爭
    墳墓之拆遷補償費，係以整座墳墓拆遷為查估標的並經公告確定，會勘結論第四
    點請墓主向桃園縣政府領取公告確定之遷移費，係指全額領取並無酌減任何數額
    等情，足認前開會勘結論並非同意系爭墳墓可免遷移，被上訴人所稱該結論係為
    使計畫道路能夠順利開闢之暫時性權宜措施，應可採信，上訴人自不得以該會勘
    紀錄主張免為拆遷。至於上訴人主張系爭墳墓所有人非僅上訴人四人而已，被上
    訴人未查明全體所有人以踐行通知墓主所有人規定，遽命拆墓，為違背法令云云
    。經查系爭墳墓墓碑並未具名何人所立，依上訴人前所為異議及陳情內容，亦無
    從認定尚有其他共有人存在，被告既經公告，並就已知所有人為通知，並無不合
    ，要難因上訴人於起訴提出五十五年六月初版「廖氏大族譜」Ｂ系三五頁之記載
    ，即認被上訴人未盡查證義務且未通知系爭墳墓全體所有人。系爭墳墓既有妨礙
    重劃工程施工之情形，依法自應拆遷，八十七年二月十六日之會勘結論並未同意
    上訴人免為拆遷，且依該結論執行，產生原未預期之地方爭議，桃園縣政府衡酌
    本件重劃區土地為都市計畫之住宅區，續為墳墓使用，有礙其他土地之利用，依
    當時之「台灣省各縣（市）市地重劃委員會設置要點」第二點第八款規定，提交
    桃園縣市地重劃委員會八十七年六月十七日第三次會議討論，亦經決議：「請省
    府地政處函墓主限期辦理拆遷，如仍不肯拆遷，請依法辦理拆遷」，從而原台灣
    省政府八十八年五月十四日八八府地六字第一五○一一六一號函所為限期遷葬之
    處分，並無違誤，一再訴願決定遞予維持，亦無不合。因將一再訴願決定及原處
    分均予維持，駁回上訴人之訴。
五、本院經核原判決於法並無違誤。上訴意旨，仍執前詞，並主張民法八百二十七條
    及最高法院十八年上字第一七二號判例墳墓如子孫眾多該墳墓為公同共有物。墳
    墓設置管理條例第三條規定，墳墓之主管機關在中央為內政部，在省為社會處，
    因而被上訴人及前台灣省政府對此墳墓為公同共有物之事實，應知之甚詳。查市
    地重劃實施辦法第三十八條第二項，明定墳墓之拆遷應公告並通知其所有權人或
    墓主，所有人有三大房子孫，當然不只上訴人四人。由民國五十五年六月初版「
    廖氏大族譜」記載可知。被上訴人卻認上訴人四人為全體墓主所有人，顯有重大
    錯誤，被上訴人違反應踐行通知墓主所有人之規定，遽命拆墓，顯屬違背法令。
    被上訴人引用都市計畫法第四十一條，關於建築物之主張，經查所稱建築物依建
    築物法第四條並不包括墳墓，被上訴人引用錯誤。另墓碑明載「三大房子孫祀」
    字樣，墳墓因年代久遠，並不具名而以房份名之為通例，原判決所認「並未具名
    何人所立」之說違背中國成俗。本案附有陳情書內有陳情人即其他共有人意即系
    爭墳墓子孫之姓名印文住所，由上足證系爭墳墓之其他共有人姓名及詳細住所於
    原處分機關就本案進行時即存在。原判決捨卷有證物竟為相反之認定，非但有違
    行政訴訟法第三十七條共同訴訟之規定且有理由矛盾之違法。又原判決認定桃園
    縣政府主持，而於八十七年二月十六日所達成之前開會勘結論為「暫時性權宜措
    施」，故仍應拆墓；但該結論並無任何「暫時性權宜措施」仍應拆墓字樣，且如
    係「臨時性權宜措施」則儘可依該四項結論執行拆墓，何需再勞桃園縣市地重劃
    委員會再行審查，原判決就此心證理由矛盾，而究竟所謂「臨時性權宜措施」所
    依憑之證據為何？未見於理由內說明其證據所在、理由不備，基此，原判決有行
    政訴訟法第二百四十三條第六款不備理由及理由矛盾之違法云云。然查原判決既
    已敘明認定系爭墳墓確有妨礙重劃工程施工之情形甚明，依法自應拆遷之原因事
    實。並記明採信被上訴人所稱前開會勘結論係為使計畫道路能夠順利開闢之暫時
    性權宜措施，因認前開會勘結論並非同意系爭墳墓可免遷移，原告自不得以該會
    勘紀錄主張免為拆遷之得心證理由，尚無上訴人所指判決不備理由之違法，縱原
    審雖有未於判決中加以論斷者，惟尚不影響於判決之結果，與所謂判決不備理由
    之違法情形不相當，亦無判決理由矛盾，或違經驗法則可言。至於上訴人其餘訴
    稱各節，乃就原審取捨證據、認定事實之職權行使，指摘其為不當，均無可採。
    綜上所述，上訴意旨，指摘原判決違誤，求予廢棄，難認有理由，應予駁回。
據上論結，本件上訴為無理由，爰依行政訴訟法第二百五十五條第一項、第九十八條
第三項前段、第一百零四條、民事訴訟法第七十八條、第八十五條第一項前段，判決
如主文。
中　　華　　民　　國　　九十一　　　年　　　七　　　　月　　　三十一　　日
                    最 高 行 政 法 院  第 五 庭
                                審 判 長 法  官　　　徐　樹　海
                                         法  官      廖  宏  明
                                         法  官　　　鄭　淑　貞
                                         法  官　　　林　家　惠
                                         法  官　　　林　茂　權
右  正  本  證  明  與  原  本  無  異
　　　　　　　　　　　　　　　　　　　　 法院書記官　王　褔　瀛
中　　華　　民　　國　　九十一　　　年　　　八　　　　月　　　一　　　　日
